【裁判字號】    95,重訴,127
【裁判日期】    950607
【裁判案由】    清償借款
【裁判全文】
臺灣臺中地方法院民事判決             95年度重訴字第127號
原      告  臺灣銀行股份有限公司
法定代理人  丙○○
訴訟代理人  甲○○
複  代理人  丁○○
被      告  乙○○
            戊○○
訴訟代理人  林振福律師
上列當事人間請求清償借款事件，本院於民國95年5月24日言詞
辯論終結，判決如下：
    主      文
被告乙○○應給付原告新臺幣壹仟伍佰壹拾伍萬貳仟陸佰零玖元
，及分別如附表所示金額按所列利率計算之利息暨違約金。如對
被告乙○○之財產強制執行無效果時，由被告戊○○給付之。
訴訟費用由被告負擔。
    事實及理由
一、原告起訴主張：
  (一)被告乙○○邀同被告戊○○為保證人，於民國93年 9月30日
    向原告借款新臺幣（下同）16,000,000元、 2,000,000元及
    5,000,000 元，借款期限如附表所示，被告乙○○就附表編
    號第1筆借款，應自借款日起，以每月為1期，前 5年按期付
    息，第6年起分300期，依年金法按期於每月30日平均攤還本
    息；又自借款日起前2年之利率，按原告於93年9月30日之定
    儲利率指數年率1.503%加碼週年利率0.497%訂定，即以週年
    利率2%計算；第 3年起則按上述原告定儲利率指數年率加碼
    週年利率1.247%訂定，即以週年利率 2.75%計息，惟如原告
    定儲利率指數年率變動時，應自變動後之第 1個繳款日起，
    依變動後之原告定儲利率指數年率加原約定加碼年率計息；
    就編號第2筆借款，則約定被告乙○○應以每月為1期，前 3
    年按期付息，第4年起分204期，按期平均攤還本息，利率依
    中華郵政股份有限公司 2年期定期儲金機動利率（於借款當
    日為週年利率 1.55%）加個別加碼週年利率1%計付，如中華
    郵政股份有限公司 2年期定期儲金機動利率調整時，應自調
    整日起，按調整後之該項定期儲金機動利率加計原約定加碼
    年率後之利率計息，並約定自撥款日起由政府補貼按週年利
    率0.125%計算之利息，但一經政府停止補貼利息時，被告乙
    ○○即應負擔全部利息；第 3筆借款，則約定被告乙○○得
    於93年9月30日至98年9月30日之期間內，以 5,000,000元為
    限額，循環透用借款，並於每月最後營業日清償應付利息，
    利率按原告定儲利率指數年率（於93年 9月30日為週年利率
    1.503%）加個別加碼週年利率0.697%計付，嗣後依上開定儲
    利率指數年率變動而機動調整。被告乙○○就上開 3筆借款
    如未依約按期清償本息，即喪失期限利益，全部債務視為到
    期，除就未清償之本金應支付依上述利率計算之遲延利息外
    ，逾期在6個月以內者，應按上開利率10%，逾期起 6個月者
    ，則須按上開利率 20%計算違約金。且如經原告轉列催收款
    時，第 1筆借款應改按原告轉列催收款日定儲利率指數年率
    ，加個別加碼年率1.247%，再加週年利率2.75%；第2筆借款
    應改按原告轉列催收款日之中華郵政股份有限公司 2年期定
    期儲金機動利率，加個別加碼週年利率1%，並固定加1%；第
    3 筆借款則應改按原告轉列催收款日定儲利率指數年率，加
    個別加碼年率1.247%，再加週年利率2.2%，固定計收利息、
    遲延利息與違約金；且兩造約定如就上述 3筆借款涉訟時，
    合意以本院為第1審管轄法院。
  (二)詎被告乙○○就附表所示3筆借款，分別自94年8月30日、94
    年11月30日、94年12月14日起即未依約清償本息，依據其與
    原告間之約定，其所負債務已視同全部到期，經原告於94年
    12月14日將該3筆借款均轉列催收款項，且就附表編號第1筆
    借款，自該日起改按週年利率5.885%（即原告當日定儲利率
    指數年率1.888%，加個別加碼年率1.247%，再加週年利率2.
    75%）；就編號第2筆借款，依與被告乙○○之約定，停止政
    府補貼利息，且自將該筆借款轉列催收款之日起，改按週年
    利率3.945%（即中華郵政股份有限公司 2年期定期儲金機動
    利率1.945%加個別加碼週年利率1%並固定加1%）；就編號第
    3筆借款，則自轉列催收款項日起，改按週年利率4.785%（
    即原告當日定儲利率指數年率1.888%，加個別加碼年率0.69
    7%，再加週年利率2.2%），固定計收利息、遲延利息及違約
    金，合計被告乙○○尚積欠原告15,152,609元，及依附表所
    示金額，按所列利率計算之利息暨違約金，惟迭經原告催討
    ，該被告均置之不理。又被告戊○○為被告乙○○向原告所
    借上開款項擔任一般保證人，則在原告對被告乙○○之財產
    執行無效果時，被告戊○○應代負清償之責，爰依消費借貸
    及保證之法律關係，提起本件訴訟，並聲明：被告乙○○應
    給付原告15,152,609元，及分別如附表所示金額，按所列利
    率計算之利息暨違約金；如對被告乙○○之財產強制執行無
    效果時，由被告戊○○給付之。
二、被告乙○○抗辯：伊確曾向原告借用附表所示 3筆款項，且
    尚積欠如附表所載之本金、利息與違約金未清償，然依其目
    前之資力，實無法將欠款一次清償完畢，伊願與被告協商分
    期清償事宜。惟伊就該 3筆借款係邀伊之胞姊擔任保證人，
    被告戊○○與其向原告借用之該 3筆款項全無關連，原告請
    求被告戊○○就伊所欠款項負保證責任，並無理由等語；被
    告戊○○則以：伊並未為被告乙○○向原告借用如附表所示
    3 筆借款擔任一般保證人，伊曾自任借款人向原告借用另筆
    款項，因誤認原告所提本件 3筆借款之放款借據上，為借款
    時必須簽署之文件，始在該等放款借據之一般保證人欄簽名
    ，且伊在該等借據上簽名時，並未見被告乙○○在借款人欄
    上簽名，故伊絕無為本件貸款擔任保證人之意。又上述 3份
    放款借據內之約款，均係原告預定使用於同一類型之契約而
    擬定，屬民法第247條之1所定之定型化契約，其內條款對被
    告戊○○不利，亦有違誠實信用原則，應屬無效等語，資為
    抗辯，且被告2人均聲明：駁回原告之訴。
三、原告主張被告乙○○於93年 3月30日向其借用16,000,000元
    、2,000,000元及5,000,000元，借款期限如附表所示，惟該
    被告未依約按期清償本息，依其與原告間之約定，其所負債
    務已視同全部到期，迄今尚欠原告如附表所示之借款本金、
    利息與違約金等事實，業據其提出放款借據影本 3紙、小額
    貸款全部查詢影本 2紙、臺灣銀行光碟櫃歷史明細查詢系統
    影本2紙、定期儲金2年期機動利率歷史利率表影本 2紙、原
    告定儲利率指數年利率表影本 1紙、原告銀行94年12月19日
    銀融字第09400304161號函影本1紙及臺灣銀行消費者貸款適
    用利率一覽表影本 1紙為證，且為被告乙○○所不爭執，堪
    信為真實。該被告雖抗辯：伊目前無資力將積欠原告之款項
    一次清償完畢，願與原告協商分期清償事宜等語，然其與原
    告就如何分期清償如附表所示款項一事，既未達成協議，自
    仍應依與原告間原本之約定，負清償責任，則原告本於與該
    被告所訂借款契約約定，請求被告清償如附表所示款項，自
    屬於法有據。
四、原告另主張：被告戊○○為被告乙○○向原告所借上開 3筆
    款項擔任一般保證人等語，則為被告戊○○所否認，並以前
    揭情詞置辯，則本件應予審究者，厥為：(一)被告戊○○是否
    為被告乙○○向原告借用附表所示 3筆借款之一般保證人？
    (二)上述3份放款借據是否處於民法第247條之1 所定定型化契
    約，且對被告戊○○明顯不利，應屬無效？茲分述如下：
  (一)被告戊○○對其曾在原告所提上述 3份放款借據之一般保證
    書欄簽名及蓋章一事並不爭執。至其雖抗辯：伊所以在該 3
    份放款借據上簽名、蓋章，係因誤認該 3份放款借據，乃伊
    自任借款人向原告所借另筆款項必須簽署之文件等語，然觀
    諸被告戊○○就前開 3份放款借據，係分別在背面（特別條
    款）第壹條應由一般保證人簽章確認已將借據攜回並審閱之
    欄位，及立放款借據人部份之「一般保證人」欄位簽名及蓋
    章，且其簽章處之前皆清楚載明「一般保證人」 5字，被告
    戊○○於簽名及蓋章前，對該 5字實不致視而不見，更無可
    能將「一般保證人」 5字誤解為借款人，則該被告所辯：其
    誤以為該 3份放款借據係其自行向原告借款必需簽署之文件
    ，始在其上簽章等語，顯違常理，尚難遽信。又依證人即為
    被告戊○○辦理對保事宜之原告銀行職員李宗賢於本院95年
    5月3日言詞辯論期日到庭證稱：伊印象中，被告戊○○到原
    告銀行辦理對保手續時，原本承辦對保之人員郭頌昇正在忙
    ，襄理就指派伊幫忙辦理對保手續，伊至郭頌昇處取得被告
    乙○○借款之資料，依主管所提示的准駁表所示，被告戊○
    ○是該 3筆借款之保證人，伊遂請被告戊○○在放款借據上
    之一般保證人欄簽名，被告戊○○對伊此項要求，並未表示
    任何意見，或提出任何問題等語，可知被告戊○○係於同日
    在上開 3份放款借據上簽名及蓋章，倘被告戊○○並無擔任
    上開3筆借款之一般保證人之意，當無一連在該3筆借款之放
    款借據中、應由一般保證人簽章之 6個欄位簽名蓋章，且全
    然未向原告銀行辦理對保人員提出質疑或異議之理。再依為
    為另名被告乙○○辦理本件借款對保事宜之原告銀行職員郭
    頌昇於同一言詞辯論期日證陳：本件 3筆借款之借款人為被
    告乙○○，伊係自原告內部之准駁表上記載，得知被告戊○
    ○為此3筆借款擔任保證人。被告2人並未一起至原告銀行對
    保，是伊先為被告乙○○辦理對保，被告戊○○則由另名證
    人李宗賢辦理對保等語，可知被告乙○○就其向原告借用之
    上述 3筆款項，已在被告戊○○之前進行對保程序完畢，是
    被告戊○○至原告銀行辦理對保手續時，該 3份放款借據上
    必已經被告乙○○於借款人欄用印及蓋章，而應為被告戊○
    ○所得見，從而被告戊○○抗辯伊在上開放款借據簽章時，
    未見被告乙○○在借款人欄簽章等語，亦與事實不符，無可
    採信。復參諸被告戊○○已在上述 3份放款借據背面（特別
    條款）第壹條所載：「一般保證人已於93年 9月15日攜回本
    借據並審閱之」之後簽章，顯見該被告係在閱讀過該 3份借
    據，對其內所載條款有所瞭解之情況下，始於該等放款借據
    之「一般保證人」欄簽名蓋章。至原告提出被告乙○○申請
    本件借款時提出之消費者貸款申請書暨約定事項影本 1紙，
    背面之「連帶保證（借款）人」欄固無被告戊○○之簽章，
    被告戊○○亦執此抗辯：被告乙○○向原告所借本件 3筆款
    項均與伊無關等語。然查，該紙消費者貸款申請書暨約定事
    項於正面之連帶保證（借款）人明細欄，確實載有被告戊○
    ○之姓名、身分證統一編號、出生日期、籍貫、戶籍地址、
    經營事業名稱及年收入等個人資料，且依另被告乙○○於本
    院95年 5月24日言詞辯論期日陳稱：該紙消費者貸款申請書
    暨約定事項並非由伊填寫，其上之「乙○○」簽名與印文亦
    非其所為．．．伊當初係委請代書辦理向原告貸款事宜等語
    觀之，上開消費者貸款申請書暨約定事項非無可能係受被告
    乙○○委託向原告申請貸款之代書所填具，是若被告戊○○
    未同意為被告乙○○向原告所借款項擔任保證人，並提供其
    個人資料供被告乙○○申請貸款，被告乙○○委任之代書何
    能在該上開消費者貸款申請書暨約定事項上，正確無誤地填
    載被告戊○○之身分證字號、出生年月日等一般人不致輕易
    讓人得知之個人資訊？則被告戊○○所辯未為被告乙○○向
    原告借款作保等語之真實性如何，甚值存疑；另由原告於本
    院95年 5月24日言詞辯論期日陳稱：原告銀行係依據上述消
    費者貸款申請書暨約定事項，決定應否准許貸款之申請等語
    ，可知該消費者貸款申請書暨約定事項之性質，應係向原告
    貸款之人必須提出之申請文件，其目的在於供原告初步審查
    申請者是否符合貸款條件，至於該份文書之內容是否由申請
    貸款者自行填寫，並非重要，此由被告乙○○並非親自填載
    該份文書，然仍經原告核准其申請而貸得上述 3筆款項，即
    足見經原告准許貸款之人，並非以自行填寫上開消費者貸款
    申請書暨約定事項為必要。況且，上開消費者貸款申請書暨
    約定事項之性質，僅係申請貸款者單方面請求原告貸與金錢
    之要約，並非契約，故原告因貸放本件 3筆借款而與何人訂
    約？又契約內容為何？仍應以嗣後訂立之契約為判斷標準。
    而承前所述，被告戊○○既於知悉該 3筆借款之放款借據內
    容後，在該等放款借據之一般保證人欄簽章，其與原告間自
    已依該等借據內所載約款而成立保證契約，應受該保證契約
    之拘束，於上述消費借貸契約之主債務人即被告乙○○未依
    上開放款借據所載約款履行債務時，代負履行責任，其以未
    在申請該 3筆貸款之文書上簽章為由，抗辯無擔任保證人之
    意，委不足取。
  (二)被告戊○○雖另抗辯上述保證契約縱屬有效，亦為定型化契
    約，且其內條款對其顯失公平，依民法第247條之1等規定，
    應屬無效云云，惟按所謂定型化契約應受衡平原則限制，係
    指締約之一方之契約條款已預先擬定，他方僅能依該條款訂
    立契約，否則，即受不締約之不利益，始應適用衡平原則之
    法理，以排除不公平之「單方利益條款」，避免居於經濟弱
    勢之一方無締約之可能，而忍受不締約之不利益，是縱他方
    接受該條款而締約，亦應認違反衡平原則而無效，俾符平等
    互惠原則。查上述 3份放款借據於第10條已明確記載一般保
    證人應負保證債務之範圍及保證責任之期限等事項，被告戊
    ○○若認該等契約條款有違民法保護保證人之任意規定，自
    可不與原告訂定保證契約，是其縱不與原告締訂該保證契約
    ，亦不致因而受有任何不利益。然其於審閱該等放款借據內
    容後，同意與原告訂約，自應受其內約款拘束，而不得任指
    該等契約內有關保證人應負義務之條款為無效；況其既承諾
    擔保被告乙○○對原告所負債務之清償責任，顯見其非經濟
    上之弱者，且無因經濟生活受制於原告始不得不為保證之情
    形，故被告戊○○與原告所訂上述保證契約，與前揭說明所
    指之定型化契約，係由締約之一方預擬契約條款內容，他方
    無與之磋商契約條款之餘地，僅能依該預擬條款訂約，否則
    將因未締約而受有不利益者，截然有別，其內條款亦無前引
    民法第247條之1各款之情形，則被告戊○○抗辯其與原告所
    訂保證契約條款顯失公平，依上開條文規定應屬無效云云，
    亦無足採。
五、按稱消費借貸者，謂當事人一方移轉金錢或其他代替物之所
    有權於他方，而約定他方以種類、品質、數量相同之物返還
    之契約；稱保證者，謂當事人約定，一方於他方之債務人不
    履行債務時，由其代負履行責任之契約；保證人於債權人未
    就主債務人之財產強制執行而無效果前，對於債權人得拒絕
    清償。民法第474條第1項、民法第739條、民法第745條定有
    明文。本件被告乙○○邀同被告戊○○為一般保證人，向原
    告借款16,000,000元、2,000,000元及5,000,000元，惟未依
    約按期清償本息，依其與原告所訂上述3份放款借據第7條第
    1項第(一)款及第2項第(一)款規定，其所負債務已視同全部到期
    ，惟尚欠原告如附表所示之本金、利息與違約金未予清償。
    從而，原告依據消費借貸及保證之法律關係，請求被告乙○
    ○給付原告15,152,609元，及分別如附表所示金額，按所列
    利率計算之利息暨違約金；於原告對被告乙○○之財產強制
    執行無效果時，由被告戊○○給付之，為有理由，應予准許
    。
六、訴訟費用負擔之依據：民事訴訟法第78條。
中    華    民    國    95    年     6    月     7    日
                  民事第一庭    法  官  鍾啟煒
附  表：
┌──┬───────┬─────┬──────┬───────┐
│編號│ 借 款 期 限  │ 金    額 │利        息│違    約    金│
│    │  （民 國）   │          │            │              │
├──┼───────┼─────┼──────┼───────┤
│ 一 │ 93年9月30日起│ 新臺幣   │自民國94年 7│自民國94年 8月│
│    │ 至123年9月30 │13,054,877│月30日起至94│31日起至清償日│
│    │ 日止         │元        │年12月13日止│止，逾期在 6個│
│    │              │          │，按週年利率│月以內者，按上│
│    │              │          │2.283%計算；│開利率 10%，逾│
│    │              │          │自94年12月14│期超過 6個月者│
│    │              │          │日起至清償日│，按上開利率20│
│    │              │          │止，按週年利│%計算。       │
│    │              │          │率5.885%計算│              │
│    │              │          │。          │              │
├──┼───────┼─────┼──────┼───────┤
│ 二 │ 93年9月30日起│ 新臺幣   │自民國94年10│自民國94年12月│
│    │ 至113年9月30 │2,000,000 │月30日起至94│1 日起至清償日│
│    │ 日止         │元        │年12月13日止│止，逾期在 6個│
│    │              │          │，按週年利率│月以內者，按上│
│    │              │          │2.82% 計算，│開利率 10%，逾│
│    │              │          │自94年12月14│期超過 6個月者│
│    │              │          │日起至清償日│，按上開利率20│
│    │              │          │止，按週年利│%計算。       │
│    │              │          │率3.945%計算│              │
│    │              │          │。          │              │
├──┼───────┼─────┼──────┼───────┤
│ 三 │ 93年9月30日起│ 新臺幣   │自民國94年12│自民國95年 1月│
│    │ 至98年9月30日│97,732元  │月 1日起至94│2 日起至清償日│
│    │ 止           │          │年12月13日止│止，逾期在 6個│
│    │              │          │，按週年利率│月以內者，按上│
│    │              │          │2.585%計算；│開利率 10%，逾│
│    │              │          │自94年12月14│期超過 6個月者│
│    │              │          │日起至清償日│，按上開利率20│
│    │              │          │止，按週年利│%計算。       │
│    │              │          │率4.785%計算│              │
│    │              │          │。          │              │
└──┴───────┴─────┴──────┴───────┘
正本係照原本作成。
如對本判決上訴，須於判決送達後20日內向本院提出上訴狀。
中    華    民    國    95    年     6    月     7    日
                                書記官  林素妃


司法院資訊處製作；財團法人民間司法改革基金會備份。
